臺灣高等法院刑事判決　　　　　　　　　　　　　　九十年度上易字第四二八二號
　　上　訴　人　臺灣板橋地方法院檢察署檢察官
　　被　　　告　丙○○
右上訴人因被告背信案件，不服臺灣板橋地方法院九十年度易字第二七四０號，中華
民國九十年十月三十一日第一審判決（起訴案號：臺灣板橋地方法院檢察署九十年度
偵字第一０二六一號），提起上訴，本院判決如左：
    主  文
上訴駁回。
    理  由
一、公訴意旨略以：丙○○自民國（下同）八十九年十月七日起，為臺北三重市縣○
    路○街八十一巷一號萬能企業社負責人，乙○○則為萬能企業社前負責人，現亦
    有投資，並約定與被告丙○○四、六分帳。而丙○○明知華豐企業社負責人甲○○於八十九年一月間出資新臺幣（下同）二萬二千元委託萬能企業社製作編號「
    ００七」之高跟鞋鞋跟模具組，約定由萬能企業社保管模具，然製成之成品應以
    四十五元之價格，回銷華豐企業社製作高跟鞋，不得私自對外販售。詎丙○○為
    乙○○及甲○○處理事務，竟基於概括之犯意，意圖為自己不法之利益，連續違
    背其任務而擅自製作編號「００七」之鞋跟數千雙，並以單價三十二元之低價，
    售予雙龍鞋廠等客戶，致使華豐企業社製作高跟鞋之成本遠高於雙龍鞋廠等廠商
    ，其產品嚴重滯銷，損失不貲。又丙○○復承上開犯意，明知經營萬能企業社尚
    有盈餘，竟自八十九年十月、十一月間接掌該企業社起，違背其任務拒不分配利
    潤予出資人乙○○，使乙○○受有損害，因認丙○○涉有刑法第三百四十二條第
    一項之背信罪嫌云云。
二、按犯罪事實應依證據認定之，無證據不得推定其犯罪事實，刑事訴訟法第一百五
    十四條定有明文。又事實之認定，應憑證據，如未能發現相當證據，或證據不足
    以證明，自不能以推測或擬制之方法，以為裁判基礎；又所謂認定犯罪事實之證
    據，係指足以認定被告確有犯罪行為之積極證據而言，而認定犯罪事實所憑之證
    據，雖不以直接證據為限，間接證據亦包括在內，然而無論直接或間接證據，其
    為訴訟上之證明，須於通常一般人均不致有所懷疑，而得確信其為真實之程度，
    始得據為有罪之認定，倘其證明尚未達到此一程度，而有合理懷疑存在時，即不
    得為有罪之認定，最高法院分別著有二十九年上字第三○五號、四十年度台上字
    第八六號、七十六年台上字第四九八六號判例可供參考。復按刑法第三百四十二
    條之背信罪，須以為他人處理事務為前提，所謂為他人云者，係指受他人委任，
    而為其處理事務而言（參看最高法院四十九年臺上字第一五三○號判例），故如
    為自己之工作行為，無論圖利之情形是否正當，應認與該條犯罪之要件不符。又
    合夥為二人以上互約出資以經營共同事業之契約，隱名合夥則為當事人約定一方
    對於他方所經營之事業出資，而分受其營業所生之利益，及分擔其所生損失之契
    約。故合夥所經營之事業，係合夥人全體共同之事業，隱名合夥所經營之事業，
    則係出名營業人一人之事業，非與隱名合夥人共同之事業（參看最高法院二十九
    年臺上字第九七一號判例）。
三、公訴人認被告丙○○涉有背信罪嫌，係以右揭事實，業據告訴人乙○○、甲○○
    指訴甚詳，並有萬能企業社與華豐企業社簽訂之委託合約書、付款簽收簿、被告
    與乙○○經營拆帳協議書、編號「００七」鞋跟送貨單、請款單（雙龍鞋廠）等
    影本及華豐企業社及他廠以編號「００七」鞋跟所製作之高跟鞋比較照片六幀附
    卷足憑，而被告辯稱只保護華豐企業社第一季之情，未見諸合約書記載，復為告
    訴人等堅決否認；又所稱經營虧損一節，始終無法提出帳冊或相關經營簿冊供查
    ，乙○○亦否認萬能企業社確處虧損狀態之情，難認被告所辯可採。被告為乙○○處理萬能企業社業務，經甲○○委託製作編號「００七」鞋跟回銷，竟違背任
    務，拒不分配盈餘予乙○○，並擅自製作鞋跟，違約售予其他廠商等為其論據。
四、訊據被告丙○○則堅詞否認有背信之犯行，辯稱：我自始為萬能企業社負責人，
    該企業社於八十九年二月二十一日設立，設立時我就是負責人，乙○○並非負責
    人，該社是我獨資的，乙○○拿編號三一一四鞋跟及鞋臺模具跟我合夥，他並非
    出名合夥人，我與乙○○（就本件製作鞋跟）約定有盈餘時六、四分帳，告訴證
    二（付款簽收簿上所載）之六萬九千七百五十元是甲○○跟我買鞋跟的材料錢，
    每雙五十元，共一千五百雙，貨款共七萬五千元，他扣百分之七，告訴證四（萬
    能企業社出具之發票）左邊就有記載多扣百分之七的利息，因他付我現金票扣除
    百分之七利息，所以八十九年三月十四日付我六萬九千七百五十元。甲○○於八
    十九年初拿編號００七鞋跟叫我們製造鞋跟模具，因需先開發模具，我要甲○○
    補貼二萬二千元之開發費用，而開發模具需要四萬至五萬，又告訴證二記載二萬
    二千元是甲○○事後自己記載的，二萬二千元我沒有收到這筆錢，因我在領六萬
    九千七百五十元時付款簽收薄並沒有記載，九十年三月份時共賣系爭鞋跟六千多
    雙給雙龍鞋廠，每雙單價二十二元，共賣金額三月份有收到五萬六千元，其他貨
    款尚未收到，我有口頭約定回銷華豐企業社製作高跟鞋，當時只有保護八十九年
    二、三、四月，過了八十九年四月，就可以私自對外販售。我經營萬能企業社沒
    有盈餘，合夥之後也沒有分配過盈餘，八十九年一月十日委託合約書是乙○○與
    甲○○偽造的，我沒有簽名及蓋手印，委託書內容我不承認，付款簽收薄伊有簽
    名，但二萬二千元部分是甲○○偽造的各等語。經查：
  (一)萬能企業社於八十九年二月二十一日設立登記，為被告丙○○獨資，有臺北縣政
    府營利事業登記證及設立登記申請書影本各乙份可稽（見原審卷第四十一頁至第
    四十四頁），由該登記資料所載，萬能企業社於設立登記時，負責人即為被告丙○○，並非告訴人乙○○。至於告訴人乙○○稱，伊是萬能企業社之前負責人，
    此與登記之資料不符，且乙○○亦未能提出有關之文件證明。再坊間以「萬能」
    二字為商號名稱者所在多有，例如「萬能鑰匙」等是，不能因萬能企業社之名稱
    中有「萬能」二字即認定乙○○為該企業社之前負責人，則被告丙○○所辯：該
    社是我獨資，告訴人乙○○並非出名合夥人等語，堪以採信。又告訴人乙○○與
    被告丙○○二人於八十九年十月七日訂立協議書（見他字卷第七頁，時在萬能企
    業社登記之後），協議內容：「一、協議模具共有部份完全交由丙○○經營，拆
    帳方式丙○○抽取營業利益百分之陸拾，乙○○抽取百分之肆拾。二、收款方式
    以收到現金為發放營業利益。三、每月五日為結帳日。四、模具調動皆要通知乙○○。五、所有模具皆由丙○○完全使用。六、未來丙○○不經營模具由兩人共
    同抽簽對分模具。七、如模具屬客戶所有客戶如要求歸還不得異議。八、模具使
    用保管期限以即日起壹年止，未使用部份兩人抽簽對分，如模具自然損壞不在保
    管之內。九、模具如附件兩張」。依該協議書之記載，被告丙○○與告訴人乙○○二人約定，所有模具皆由丙○○完全使用，且協議內模具共有部分由被告丙○○經營，則被告丙○○與告訴人乙○○係約定，乙○○對於丙○○所經營之事業
    ，分受其營業所生之利益，告訴人乙○○僅係隱名合夥人，而隱名合夥所經營之
    事業，係出名營業人即被告丙○○一人之事業，非與隱名合夥人告訴人乙○○共
    同之事業，是被告丙○○經營該事業，並非受告訴人乙○○委任，即無為乙○○
    處理事務之可言，縱被告丙○○與告訴人乙○○間就該事業之盈餘分配發生爭執
    ，亦純屬民事糾葛，核與刑法背信罪之為他人處理事務之要件，並不相符，又依
    據被告提出之萬能企業社「八十九年度營利事業所得稅結算申報書」、「資產負
    債表」及「損益表」（見原審卷第四十七頁至第五十頁），均呈現虧損狀況，告
    訴人乙○○稱，萬能企業社有盈餘，被告將盈餘侵占，未分配盈餘云云，亦無足
    採。被告未與乙○○結算，核屬民事糾紛，不能論以刑法第三百四十二條第一項
    背信罪。
  (二)又萬能企業社與甲○○於八十九年一月十日訂立之合約書，係告訴人乙○○代表
    萬能企業社與華豐企業社負責人即告訴人甲○○所訂立，並非被告丙○○與甲○○所訂立，有八十九年一月十日訂立之合約書為證（見他字卷第五頁），被告丙○○並未在該合約書上簽字，亦無被告丙○○承認上開合約書之證明，足認被告
    丙○○並無受告訴人甲○○委任，而為其處理事務之情形。又綜觀該合約書之內
    容：「立合約人華豐製鞋工業社委託萬能企業社製作○○七模具乙組，由華豐製
    鞋工業社出資新臺幣貳萬貳仟元正，雙方言明萬能企業社不得對外販賣，否則一
    切損失由萬能企業社負責。恐口無憑特立合約書乙式二份各乙份為據，立合約人
    甲○○、立合約人萬能企業社乙○○」。雖告訴人甲○○供稱：我交模具錢二萬
    二千元給被告，模具是我買進口鞋子，我出資叫他製作鞋跟模具來製造鞋跟回銷
    給我們等語（見原審卷第三十二頁）。該契約並非被告所簽立，且被告否認有收
    到該二萬二千元。至於告訴人甲○○所提出之付款簽收簿上固有記載００七模具
    乙組二萬二千元（見他字卷第六頁）。惟被告稱，伊在該付款簽收簿第五行上簽
    名，是指收到第四行所載票據內容六萬九千七百五十元之部分，第三行００七模
    具乙組二萬二千元部分之文字，在伊簽名時，並未寫在付款簽收簿上，是甲○○
    事後所填上，伊並未收到該二萬二千元。觀乎該付款簽收簿之記載均寫在第四行
    之票據內容部分，未見在第三行摘要欄有其他記載（該付款簽收簿之第五項在第
    三行摘要欄固有記載三千三百五十元，惟第五項第四行之票據內容部分係屬空白
    ，該項記載，係應記載在第四行而誤繕在第三行）。且乙○○亦稱該票據（原係
    二萬二千元，扣掉利息一千一百元，為二萬０九百元）是伊交給別人（見本院九
    十一年四月三十日審判筆錄）。意即該支票並未由被告或萬能企業社收訖。則甲○○稱被告收到該模具款二萬二千元，已不足採。從而被告稱未收到該二萬二千
    元，堪可採信。且該契約並非被告所簽立，並無證據足認被告應受該契約所定，
    不得對外販賣之拘束。再依乙○○與甲○○簽訂之契約觀之，該合約亦非單純之
    模具製造契約，而係包含有以鞋跟模具來製造鞋跟回銷之買賣契約，乃屬複合性
    契約，即萬能企業社製造鞋跟回銷予告訴人甲○○，乃被告為係萬能企業社處理
    自己之事務，並非單純為告訴人甲○○處理事務。而刑法第三百四十二條之背信
    罪，須以為他人處理事務為前提。稱「為他人處理事務」即代理或代表他人辦理
    其事務之謂。本件依前所述，甲○○與萬能企業社間應成立買賣關係，被告並非
    代理或代表告訴人甲○○辦理甲○○之事務，故被告係為自己之工作行為，無論
    圖利之情形是否正當，應認與該條犯罪之要件不符，被告縱違約私自對外販售予
    第三人，亦純屬民事糾葛，並不生背信之問題。此外，復查無其他任何積極證據
    足資證明被告有何背信之犯行，原審因而對被告為無罪之諭知，經核並無不合。
五、檢察官循告訴人之聲請提起上訴略謂：告訴人乙○○雖與被告為隱名合夥關係，
    對外由被告代表合夥事業，以保障交易之善意第三人，然其內部關係，不論有償
    、無償，仍屬委任關係，否則雙方豈非無民事法律關係可規範矣，是尚難以被告
    為合夥事業單獨經營者一節，遽認告訴人並無委任被告處理合夥事業之行為；再
    者，被告取得告訴人甲○○之鞋跟模具後，為告訴人甲○○製作鞋跟，雙方並約
    定僅得將鞋跟回銷與告訴人甲○○，則雙方間顯有買賣（鞋跟）及委任（製作鞋
    跟）之法律關係，尚難以被告與告訴人甲○○間有回銷之買賣關係，即排除其委
    任為基礎之關係，指摘原審諭知被告無罪係屬不當云云。惟被告與告訴人乙○○
    間之關係，與刑法背信罪所規定之「為他人處理事務」構成要件不符，另被告亦
    非代理告訴人甲○○辦理甲○○事務，前均已敘明，難認被告有何背信犯行。告
    訴人代理人雖又稱，被告侵占萬能企業社之盈餘，係另犯侵占罪。惟告訴人亦未
    能舉述萬能企業社之盈餘究竟是多少，如何認定被告侵占之數額，其所謂被告另
    犯侵占罪，猶屬無稽，況檢察官亦未就被告侵占之犯行起訴，本院無從審判，檢
    察官之上訴，為無理由，應予駁回。
據上論斷，應依刑事訴訟法第三百六十八條，判決如主文。
本案經檢察官李金定到庭執行職務。
中    華    民    國      九十一  年       五       月       十四       日
                             臺灣高等法院刑事第二十二庭
                                 審判長法  官  許  正  順
                                       法  官  胡  方  新
                                       法  官  林  明  俊
右正本證明與原本無異。
不得上訴。
                                       書記官  蕭  進  忠
中    華    民    國      九十一  年       五       月       十五       日
